【裁判字號】    99,訴,801
【裁判日期】    990617
【裁判案由】    偽造有價證券
【裁判全文】
臺灣板橋地方法院刑事判決               99年度訴字第801號
公  訴  人  臺灣板橋地方法院檢察署檢察官
被      告  丙○○
選任辯護人  余樹田律師
上列被告因偽造有價證券案件，經檢察官提起公訴（98年度偵字
第32439 號），本院判決如下：
    主  文
丙○○意圖供行使之用，而偽造有價證券，處有期徒刑貳年。緩
刑伍年。如附表所示本票上偽造發票人為「乙○○○」之本票部
分沒收。
    事  實
一、丙○○與甲○○○之夫為好友，於甲○○○之夫逝世後，時
    常協助照料甲○○○之生活，因曾經承諾願給付養老金予甲○○○，遂隱瞞其配偶乙○○○，將登記在乙○○○名下、
    坐落臺北縣三重市○○○段頂田心子小段37之5 地號土地及
    其上建號76號門牌號碼臺北縣三重市○○○○街50巷1 號建
    物，設定最高限額抵押權新臺幣（下同）400 萬元予甲○○○（所涉偽造文書部分，已罹於追訴權時效）之際，其明知
    乙○○○並未同意或授權其以乙○○○之名義簽發本票，竟
    基於意圖供行使之用而偽造有價證券之犯意，於民國87年9
    月9 日（起訴書誤植為87年9 月9 日前某時），在甲○○○
    當時位於臺北縣泰山鄉○○街28巷2 號之3 住處，擅自在如
    附表所示本票1 紙之發票人欄上，偽簽「乙○○○」簽名1
    枚，而冒用乙○○○之名義，偽造乙○○○為共同發票人、
    如附表所示之本票1 紙，嗣並交付予甲○○○收執而行使之
    。迨甲○○○以清償借款為由，對丙○○及乙○○○提起民
    事訴訟，為乙○○○否認有設定抵押及簽發本票，甲○○○
    遂具狀對丙○○提出刑事告訴，始悉上情。
二、案經甲○○○訴請臺灣板橋地方法院檢察署檢察官偵查起訴
    。
    理  由
一、證據能力部分：按被告以外之人於審判外之言詞或書面陳述
    ，除法律有規定者外，不得作為證據，刑事訴訟法第159 條
    第1 項固定有明文。惟被告以外之人於審判外之陳述，雖不
    符同法第159 條之1 至之4 之規定，而經當事人於審判程序
    同意作為證據，法院審酌該言詞陳述或書面陳述作成時之情
    況，認為適當者，亦得為證據；當事人、代理人或辯護人於
    法院調查證據時，知有第159 條第1 項不得為證據之情形，
    而未於言詞辯論終結前聲明異議者，視為有前項之同意，此
    亦據同法第159 條之5 規定甚明。查本件被告、檢察官、辯
    護人於本院準備程序中均未就證據能力提出爭執，且迄於言
    詞辯論終結前，亦未就本院所調查之證據主張有刑事訴訟法
    第159 條第1 項不得為證據之情形，應認均已同意得作為本
    案之證據。從而，下述證據資料縱有屬傳聞證據，且不符刑
    事訴訟法第159 條之1 至之4 之規定者，經本院審酌各該證
    據資料作成時之一切客觀情況，認無不適當之情事，均認有
    證據能力，合先敘明。
二、訊據被告丙○○坦承伊確實未經乙○○○之同意或授權，在
    如附表所示本票1 紙之發票人欄上，偽簽「乙○○○」簽名
    1 枚，並將該紙本票交付予告訴人收執等情無訛。僅辯稱：
    當時係告訴人甲○○○叫伊這樣簽的云云。經查：被告未經
    其配偶乙○○○之同意或授權，於上揭時、地，在如附表所
    示本票1 紙之發票人欄上，偽簽「乙○○○」簽名1 枚，並
    將該紙本票交付予告訴人收執等情，業據被告自白不諱，核
    與告訴人於偵訊及本院審理時之指訴情節大致相符，並有本
    票影本1 紙附卷可稽。徵諸告訴人嗣以清償借款為由，對被
    告及乙○○○提起民事訴訟，經本院以97年度訴字第2276號
    、第二審臺灣高等法院以99年度上字第183 號審理調查結果
    ，亦均認定如附表所示本票之發票人欄上「乙○○○」之簽
    名係被告所為，且乙○○○自始至終否認有同意或授權簽發
    該紙本票，此有上揭民事判決電腦列印本2 份存卷可參，足
    認被告之自白與事實相符。雖乙○○○於檢察官偵訊時曾稱
    ：我有同意我先生（指被告）在本票上簽我的名字云云（見
    98年度他字第2022號卷第92頁），顯係顧念夫妻之情，事後
    不忍追究被告刑責所為迴護之詞，不足採為有利於被告之認
    定。按票據是有價證券，在票據上簽名者，依票上所載文義
    負責；二人以上共同簽名時，應連帶負責，票據法第5 條定
    有明文，此即票據之文義性。被告在如附表所示本票之發票
    人欄上偽簽「乙○○○」簽名1 枚，依形式觀之，足以表彰
    乙○○○為該紙本票之共同發票人，應與其他發票人依票上
    所載文義負連帶責任，關係甚為重大，倘非經本人之同意並
    授權，豈有任由他人冒用本人名義擅自簽發之理？而被告為
    具備通常智識程度之成年人，有相當之社會經驗，對於上情
    應無不知之理，故被告未經乙○○○之同意或授權，擅自在
    如附表所示本票之發票人欄上偽簽「乙○○○」之簽名，其
    有冒用乙○○○之名義偽造有價證券之主觀犯意及客觀行為
    ，至為灼然。參以被告於偵查中所供：因為我曾經承諾要給
    告訴人養老金，才會簽借據及本票給她；我與告訴人丈夫乃
    少年時期鄰居，進而為結拜兄弟，她丈夫去逝後，我因欲幫
    忙照顧遺孤，日久生情等語（同上卷第63、65頁），堪認本
    案犯罪動機係因被告與告訴人之夫為好友，於告訴人之夫逝
    世後，被告時常協助照料告訴人之生活，因曾經承諾願給付
    養老金予告訴人，始為本案犯罪無疑。被告所辯：當時係告
    訴人叫伊這樣簽本票云云，縱認屬實，既查無實據足認告訴
    人有何使用強暴、脅迫等不正手法，亦不能憑以脫免被告之
    罪責。綜上所述，本案事證明確，被告犯行洵堪認定，應依
    法論科。
三、本件被告所犯之罪（詳下述）有併科罰金刑。查被告行為後
    ，刑法第33條第5 款已修正為：「罰金：新臺幣1 千元以上
    ，以百元計算之。」刑法施行法亦已增訂第1 條之1 規定：
    「中華民國94年1 月7 日刑法修正施行後，刑法分則編所定
    罰金之貨幣單位為新臺幣。94年1 月7 日刑法修正時，刑法
    分則編未修正之條文定有罰金者，自94年1 月7 日刑法修正
    施行後，就其所定數額提高為30倍。但72年6 月26日至94
    年1 月7 日新增或修正之條文，就其所定數額提高為3 倍。
    」均自95年7 月1 日起施行，應依修正後刑法第2 條第1 項
    規定，為「從舊從輕」之比較適用。而依被告行為時之刑罰
    法律，罰金係以銀元為單位，至於罰金最低額依修正前刑法
    第33條第5 款規定則為銀元1 元。比較修正前、後之法律規
    定，並依現行法規所定貨幣單位折算新臺幣條例折算後，罰
    金之最高額並無二致，惟就罰金最低額部分，依新法規定為
    新臺幣1 千元，依舊法規定為銀元1 元（即新臺幣3 元），
    洵以被告行為時之舊法規定較有利於被告，依修正後刑法第
    2 條第1 項前段規定，自應適用被告行為時之舊法規定。
四、核被告所為，係犯刑法第201 條第1 項之意圖供行使之用而
    偽造有價證券罪。其行使偽造有價證券之低度行為，為偽造
    之高度行為所吸收，不另論罪。查被告係為照顧告訴人之生
    活，承諾願給付養老金予告訴人，未經徵詢其配偶乙○○○
    之意見，冒用乙○○○名義與被告自己共同列為本票發票人
    ，致罹法定刑為3 年以上10年以下有期徒刑之重罪，其犯罪
    情狀顯可憫恕，認科以最低刑度仍嫌過重，爰依刑法第59條
    規定酌量減輕其刑。爰審酌被告不思以正當手段簽發票據，
    竟於未經其配偶乙○○○同意或授權之情形下，擅自冒用乙○○○名義共同簽發本票並持以行使之，足以破壞票據流通
    信用，兼衡其犯罪之動機、目的、手段、票面金額及犯罪後
    之態度等一切情狀，量處如主文所示之刑，以資懲儆（被告
    行為後，刑法第57條量刑標準、第59條犯罪情狀顯可憫恕之
    酌量減輕，雖有修正，惟該等條文之修正，為法院就刑之裁
    量及酌減審認標準見解之明文化，非屬法律之變更，自不生
    新舊法比較適用之問題，最高法院95年第8 次刑事庭會議決
    議參照）。末查，被告前未曾因故意犯罪受有期徒刑以上刑
    之宣告，有臺灣高等法院被告前案紀錄表可憑，其冒用其配
    偶乙○○○名義簽發本票，固應受譴責，然念其係迫於對於
    告訴人之承諾，且自己亦有在本票之發票人欄上簽名，將自
    己列為共同發票人，未有掩飾自己真實身分，持票人尚可對
    被告請求負票據責任，堪認被告之惡性尚非重大，如能記取
    教訓，痛改前非，則應無入監矯治之必要，因認所宣告之刑
    以暫不執行為適當，爰併予宣告緩刑5 年，以勵自新（被告
    行為後，刑法第74條關於緩刑規定亦有修正，惟緩刑規定，
    性質上屬刑之執行事項之規範，無刑法第2 條第1 項之適用
    ，應逕適用裁判時之法律，最高法院95年第8 次刑事庭會議
    決議參照）。如附表所示之本票1 紙，其關於發票人「乙○○○」部分，為本件被告所偽造之有價證券，雖未扣案，然
    不問屬於犯人與否，均應依刑法第205 條規定宣告沒收之（
    本票部分既已沒收，則構成該本票部分之偽造「乙○○○」
    簽名，毋庸重覆諭知沒收）；惟票據之偽造或票據上簽名之
    偽造，不影響於真正簽名之效力，票據法第15條定有明文，
    故被告在該紙本票發票人欄上所為自己簽名，其效力不受影
    響，該真正有效部分，自應排除於沒收之列（最高法院90年
    度台上字第1325號、第1733號裁判要旨參照）。
五、本件犯罪時間雖在96年4 月24日以前，惟被告所犯者為中華
    民國九十六年罪犯減刑條例第3 條第1 項第15款所列之罪，
    經宣告逾有期徒刑1 年6 月之刑，不得依該條例減刑，附此
    敘明。
六、移送併辦意旨略以：被告丙○○與乙○○○為夫妻，與告訴
    人甲○○○之夫為友人。被告自81年間起陸續向告訴人借貸
    ，經結算後共積欠400 萬元。詎被告竟基於偽造文書之犯意
    ，於87年9 月9 日前某時，在不詳地點，盜刻「乙○○○」
    之印章後，持上開印章盜蓋在其所偽造之借據上，持之交付
    告訴人以行使，作為告訴人對被告有400 萬元債權之表徵，
    因認被告尚涉犯刑法第216 條、第210 條之行使偽造私文書
    罪嫌云云。惟按：案件時效已完成者，應諭知免訴之判決，
    刑事訴訟法第302 條第2 款定有明文。又被告行為後，刑法
    關於時效之若干規定業於94年2 月2 日修正公布，95年7 月
    1 日施行，經比較新舊法適用結果，修正後規定非有利於被
    告，依刑法第2 條第1 項前段規定，應適用被告行為時之修
    正前規定。查檢察官認被告於87年9 月9 日前某時，涉犯刑
    法第216 條、第210 條之罪，依被告行為時之修正前刑法第
    80條第1 項第2 款規定，其追訴權時效為10年，至遲已於97
    年9 月8 日完成。揆諸前開說明，被告所涉上揭罪嫌之追訴
    權既因時效完成而消滅，而不能為有罪之判決，自難認與上
    揭論罪科刑部分有何裁判上或實質上一罪關係，本院無從審
    究，應退由檢察官另為適法之處理，併此敘明。
據上論斷，應依刑事訴訟法第299 條第1 項前段，刑法第2 條第
1 項前段、第201 條第1 項、第59條、第74條第1 項第1 款、第
205 條，罰金罰鍰提高標準條例第1 條前段，判決如主文。
本案經檢察官黃明絹到庭執行職務。
中    華    民    國    99    年    6     月    17    日
                  刑事第八庭    審判長法  官  陳鴻清
                                      法  官  劉安榕
                                      法  官  朱嘉川
以上正本證明與原本無異。
如不服本判決應於收受送達後10日內向本院提出上訴書狀，並應
敘述具體理由；其未敘述上訴理由者，應於上訴期間屆滿後20日
內向本院補提理由書（均須按他造當事人之人數附繕本）「切勿
逕送上級法院」。
                                      書記官  陳聖儒
中    華    民    國    99    年    6     月    17    日
附錄本案論罪科刑法條全文：
刑法第201 條：
意圖供行使之用，而偽造、變造公債票、公司股票或其他有價證
券者，處3 年以上10年以下有期徒刑，得併科3 千元以下罰金。
行使偽造、變造之公債票、公司股票或其他有價證券，或意圖供
行使之用，而收集或交付於人者，處1 年以上7 年以下有期徒刑
，得併科3 千元以下罰金。
附表：
┌────┬────┬───────┬─────┬─────┬────┐
│本票號碼│發票人  │金額（新臺幣）│發票日    │到期日    │受款人  │
├────┼────┼───────┼─────┼─────┼────┤
│435876  │乙○○○│400萬元       │87年9月9日│89年9月8日│甲○○○│
│        │丙○○  │              │          │          │        │
└────┴────┴───────┴─────┴─────┴────┘

司法院資訊處製作；財團法人民間司法改革基金會備份。
